臺灣高等法院臺中分院刑事判決　　　　　　　　　　九十三年度上訴字第一五七號
　　上　訴　人
　　即　被　告　庚○○
　　選任辯護人　徐曉萍律師
右上訴人因傷害致死案件，不服臺灣臺中地方法院八十九年度訴字第一八三三號中華
民國九十二年八月二十七日第一審判決（起訴案號：臺灣臺中地方法院檢察署八十九
年度偵字第一二五○四號），提起上訴，本院判決如左：
    主  文
上訴駁回。
    事  實
一、庚○○於民國八十九年七月十二日下午六時三十分許，前往臺中縣新社鄉○○街
    ○段復盛橋頭食水嵙溪旁戊○○之工寮，向戊○○應徵捉捕魚蝦之工作。張耀宗
    則先於同日上午十一時亦前去向戊○○應徵工作，而於庚○○到場時，正與戊○○及另一位不詳姓名者喝酒、聊天。同日下午六時五十分許，該不詳姓名者離去
    ，庚○○便隨戊○○、張耀宗外出送貨，而一同於當日晚間約九時許，前往臺中
    縣石岡鄉○○路上一家舞蹈聯誼社跳舞、喝酒，至同日晚間約十一時許離去，再
    前往臺中縣新社鄉○○路二五號己○○經營之蚵仔煎小吃店喝酒、吃宵夜。戊○○不久即爛醉不知人事，庚○○則與張耀宗發生口角，因而萌生傷害張耀宗之犯
    意，於八十九年（原判決誤植為九十二年）七月十二日二十三時三十分許至翌日
    凌晨一時許之間，先在該蚵仔煎店內持己○○所有置於桌上之鐵製煙灰缸一個，
    毆打張耀宗左眼上方之頭部一次，接續又在店外以拳頭朝張耀宗之頭部密集施暴
    多次，還以腳踢張耀宗，其間張耀宗痛苦難耐，一度向庚○○下跪道歉。嗣己○○報警前來處理，警方不知上情而僅將躺臥在地之戊○○、張耀宗護送回上開工
    寮，庚○○因尚清醒而自行騎乘機車隨後返回工寮，惟張耀宗返回工寮不久即因
    頭部多次遭到庚○○之打擊，導致顱內出血而死亡；後為戊○○之友劉茂己於八
    十九年七月十三日清晨五時二十分許，前去該工寮欲找戊○○時發現，報警處理
    ，進而查悉上情。
二、案經臺中縣警察局東勢分局報請臺灣臺中地方法院檢察署檢察官偵查起訴。
    理  由
一、訊據上訴人即被告庚○○，固不諱言伊確有於八十九年七月十二日十八時三十分
    許前往右開工寮向戊○○應徵工作，而後與戊○○、被害人張耀宗一同送貨，並
    至臺中縣石岡鄉○○路上之舞蹈聯誼社喝酒，後於同日晚間二十三時許，三人再
    前往臺中縣新社鄉○○路二五號之蚵仔煎店喝酒，至翌日凌晨一時許，為將戊○○送回工寮，而與被害人發生口角等情節；然矢口否認前述傷害被害人致死之犯
    行，辯稱：伊只承認在店內有用煙灰缸打傷之傷害，伊沒有在店外打被害人，伊
    當時是自衛，伊沒有故意要傷害被害人致死，伊只是用煙灰缸打到被害人的眼角
    ，其他的傷害不是伊打的，伊在其餘的地方沒有用拳頭打被害人，被害人不是因
    為伊打傷他眼角而死亡，衝突中有叫一部計程車，因為伊要扶戊○○起來搭計程
    車，被害人揮拳過來，伊不理他，被害人又揮伊第二拳，伊才從桌上拿起煙灰缸
    擋他，來還擊，煙灰缸是店裡面的，伊用煙灰缸反擊時，被害人就下跪，伊才用
    腳撥他膝蓋，叫他男子漢不要這樣，伊沒有踢他，回去工寮時，警察還在工寮，
    被害人叫伊不要管他，戊○○趴在地下睡，伊就進去睡，後來伊完全不知道被害
    人在做什麼，被害人後來如何死去，伊不知情，伊與被害人是頭一天認識，也無
    冤無仇；證人己○○稱他在店外毆打被害人至倒地不起等語，並非事實；況被害
    人回到工寮後至發生死亡時，約間隔四個小時之久，其間被害人在工寮外過夜，
    有無其他外力介入或因被害人本身之行為而導致死亡之結果，也未可知云云。經
    查：
　　(一)證人劉茂己於八十九年七月十三日清晨五時二十分許，在臺中縣新社鄉○○村
      ○○街○段復盛橋頭食水嵙溪旁工寮前，發現被害人張耀宗躺在工寮門口前，
      已經死亡，隨即報警處理等過程，業據證人劉茂己於警方調查詢問及檢察官偵
      訊時敘明在卷（見八十九年度相字第一○三○卷第十一頁、第二三頁背面至二
      四頁），並有「台中縣警察局東勢分局新社分駐所受理各類案件紀錄表」影本
      一紙、現場照片八張在卷可佐（見同上相字卷第五、十九至二一頁）。而被害
      人張耀宗乃因頭部外傷引起顱內出血導致死亡，此則經檢察官督同法醫師、檢
      驗員相驗及解剖屬實，製有勘驗筆錄、相驗屍體證明書、驗斷書及解剖紀錄各
      一件附卷可參（見同上相字卷第三四至五０頁）。且被害人張耀宗經法醫解剖
      鑑驗之結果，認為他殺，並在解剖紀錄中有以下明白之記載：1.頭面頸部：「
      打開頭皮，多處皮下出血，如圖所見，但並不見外裂傷或頭骨骨折，故推定應
      為拳頭（軟性鈍器物）所形成之外傷。」、「打開顱骨可見左側顳葉部分，外
      傷之正下方大量硬腦膜下出血及血塊附著於大腦皮質，且往下延伸至小腦及腦
      幹，對側亦有輕微之出血，切開腦亦見各腦室亦充滿血液，與外面多處皮下瘀
      血成正對比，知死者生前曾受不少之頭部打擊」。2.胃部：「尚可見食物尚未
      消化，食後未超過兩小時即已發生死亡」。3.對死因初步鑑定：「一死者頭部
      及顏面外傷明顯且合併顱內出血之部分亦與外傷之外表部分相吻合，左側大腦
      上硬腦膜下血腫為同側創之出血且造成腦室內血腫之形成。二死者身體之其他
      傷痕等並未造成致死之內出血。三死者生前確有飲酒（肝腫大與肺水腫）但並
      非致死之原因，且死者之顱內出血部分與外傷吻合，而與一般高血壓或腦動脈
      瘤之易出血部分完全不同。綜觀上述推斷為頭部外傷所致顱內出血死亡，應為
      他殺」。再死者張耀宗死亡有關事項，經本院送請法務部法醫研究所鑑定結果
      認：「．．．2.死者經解剖後經法醫師推斷為頭部外傷所致顱內出血死亡，死
      亡方式為他殺。3.根據臺中地檢署相驗卷及解剖紀錄記載，死者頭皮多處皮下
      出血，由死者頭部於左、右顳部分別有五乘四公分及三乘四公分皮下出血，左
      側頭部十乘八公分及右後頭部有八乘六公分皮下出血，似未見挫裂傷或其他銳
      器等工具傷痕。解剖時打開頭皮，除左顳部有出血外，其他部位尚正常，顱骨
      無骨折，似符合拳頭打擊頭部之結果，惟在顱內有多處硬腦膜下出血，雖解剖
      法醫師認為有對撞傷存在之證據似支持有跌倒受傷之可能，仍無法單獨排除拳
      頭或較有可能如相驗卷宗記載庚○○持白鐵製煙灰缸等致顱內出血之傷害。4.
      有關死者肺水腫（左、右肺分別重達六五○及八一○公克）應為頭部外傷所致
      因中樞神經休克所造成之神經性肺水腫，而心臟有輕微之腫大及肥大（三五○
      公克）均可為非特異性之輕微或接近正常值外觀變化，縱有組織病理切片觀察
      亦鮮有因病突然猝死之可能。5.綜上所述死者主要顱內出血之致死因雖有可能
      在頭部受撞擊傷（如拳頭及煙灰缸敲擊頭部）致顱內挫創再致倒地加重顱內對
      撞傷、顱內出血之可能性，惟死者頭部受創致顱內出血之病理變化甚明顯，死
      者經解剖似無其他明顯生前其他疾病之病理病變。．．．」，有法務部法醫研
      究所九十三年六月三日法醫理字第○九三○○○○九九一號函一紙在卷可參（
      參本院卷第五九－六十頁）。
    (二)被害人之妻甲○○於八十九年七月十三日檢察官偵訊時，清楚地供述被害人乃
      於八十九年七月十二日上午約十時許離家，表示欲外出找尋工作（見相字卷第
      二三頁背面第三－八行）。證人戊○○於警方調查詢問時復證述：張耀宗是在
      八十九年七月十二日中午十一時左右，到新社鄉○○村○○街○段復盛橋頭食
      水嵙溪旁之工寮，也就是伊目前的住居所找伊要應徵工作，因已近中午，而帶
      他（指張耀宗）到石岡鄉吃飯、喝酒，於當日十二時左右開始到十三時三十分
      許，共飲用約六瓶啤酒，喝完酒後，我們就談一些工作的事，而帶他到伊養殖
      的螃蟹池看現場，直到十九時許，到新社鄉中興嶺吃麵線，而至近二十一時許
      ，我們就到石岡鄉○○路石岡舞蹈聯誼會跳舞，伊與張耀宗、庚○○共三人一
      起去，喝啤酒十二瓶、參茸酒二瓶，約在十二日二十三時許離開聯誼會，直接
      返新社鄉○○路二十五號之蚵仔煎店吃點心，之後伊就在該店內酒醉不知人事
      ，當時喝酒後，張耀宗、庚○○二人精神狀況尚正常，伊當時酒醉了，什麼都
      不知道，直到十三日一大早警察叫醒伊，才知道張耀宗已在伊工寮前死亡，伊
      與庚○○是在十二日十八時三十分許，到伊工寮應徵工作才認識的，我們在一
      起喝酒的過程中沒有口角或糾紛等語（見同上相字卷第十五至十六頁）；後於
      檢察官偵訊時，仍證述伊等三人先後在上開舞蹈聯誼會、蚵仔煎店一同喝酒之
      過程無誤，伊當時因酒醉沒有看見被害人與被告二人吵架等語（見同上相字卷
      第二五頁背面第八－十一行、第二六頁第一－二行）。由於甲○○及戊○○所
      言被害人離家外出及應徵工作之時間，適相銜接，則造成被害人頭部外傷而顱
      內出血之死亡原因，當係發生於該日應徵工作之後。然前開法醫解剖鑑定之結
      果，已判定被害人生前飲酒之行為，並非致死之原因，而是頭部多處遭到軟性
      鈍器物之打擊所致，且胃部尚可見未消化之食物，顯示食後未久即發生死亡之
      結果。故來自軟性鈍器物之打擊而造成被害人死亡之外力，顯然發生在上開舞
      蹈聯誼會或蚵仔煎店之進食前後甚明。
    (三)(1)而被告於八十九年七月十三日受警方詢問時，除確認證人戊○○前項證稱其
      等三人先後在上述舞蹈聯誼會、蚵仔煎店消費喝酒之過程無誤外，並坦承在蚵
      仔煎店時曾與被害人發生口角，持煙灰缸打擊被害人之頭部一次。其供述要旨
      如左（見相字卷第六－十頁）：
      1.伊是於八十九年七月十二日十八時三十分前來新社鄉○○村○○街○段復盛
        橋頭食水嵙溪旁工寮向戊○○應徵捕魚蝦工作，伊前往應徵時，老板戊○○
        與張耀宗及另一名不詳也是前來應徵的男子在工寮內喝私釀的酒，該名不詳
        男子於十八時五十分離去，戊○○、張耀宗便分裝溪蝦，於十九時二十分前
        往新社鄉中興嶺一家代書事務所及臺中巿東山路內湖山莊送蝦，約於二十一
        時許前往石岡鄉德興村一家石崗舞蹈聯誼社喝私釀的梅酒及啤酒。於二十三
        時許離去，戊○○又提議去新社鄉○○村○○路二五號蚵仔煎店吃蚵仔煎喝
        啤酒參茸酒，直到十三日凌晨一時許，戊○○及張耀宗喝醉酒，伊要帶戊○○及張耀宗回去，張耀宗說伊管太多，揮一拳打伊，伊也揮一拳打到張耀宗
        的左眼角上，後來蚵仔煎店的老板打電話報案，警察來之前，伊有叫一部計
        程車，該計程車看到我們喝醉酒不敢載，警察到時，戊○○及張耀宗已醉倒
        在路邊，伊就請警察護送戊○○及張耀宗回工寮，伊騎機車隨警察後面回到
        工寮。
      2.伊要扶戊○○起來時，張耀宗揮拳打伊，伊隨手拿一個煙灰缸打到張耀宗左
        耳上方頭部，伊僅持煙灰缸打張耀宗人之頭部一下。
3.回到工寮，戊○○睡在工寮內叫不醒，張耀宗站在工寮大門旁尿尿，伊就問
        張耀宗，大哥門被鎖住要如何進去，張耀宗說從後門進去打開，然後伊繞到
        後門進入把前門打開，伊叫張耀宗進去工寮內睡覺，張耀宗叫伊不要管他，
        伊把門開著，然後伊便進入工寮內睡覺直到今早上警察到現場，伊才起床。
      4.伊因前往應徵工作，老板戊○○叫伊去，伊才一起前往喝酒，戊○○、張耀
        宗及該名於十二日十八時五十分離去的不詳男子是在一起喝酒，並未有與張
        耀宗發生糾紛。伊與戊○○及張耀宗從八十九年七月十二日十八時三十分許
        起至八十九年七月十三日一時許，前往石岡鄉○○路石岡舞蹈聯誼、新社鄉
        ○○路二五號蚵仔煎及工寮內等處喝酒期間，沒有與他人發生任何糾紛。
      (2)被告繼之於八十九年七月十三日同日再受檢察官偵訊時，復供述（見相字卷
        第二五頁背面－二七頁）：
      1.伊有與被害人吵架，伊用圓型煙灰缸打被害人頭部一下，有用腳踢被害人兩
        下，後來被害人有向伊下跪。
      2.伊打被害人，精神尚好，尚可騎機車。
    (四)關於被告、證人戊○○及被害人張耀宗為何於八十九年七月十二日當天聚合在
一起喝酒，先後去過之場所、時間，與戊○○在蚵仔煎店內即已醉至不知人事
      ，及其三人在該舞蹈聯誼社、蚵仔煎店喝酒時，戊○○與被害人張耀宗，或被
      害人張耀宗與其他第三者之間，並無糾紛或肢體衝突等情節，由於被告前開供
      述與證人戊○○所為證言相符，應為事實。亦即，被害人張耀宗於當日應徵工
      作之後，遭軟性鈍器物之打擊而死亡之外力，已可初步限縮其範圍，並非來自
      戊○○，或在該舞蹈聯誼社、蚵仔煎店內不相干之第三人。
    (五)(1)證人己○○即在臺中縣新社鄉○○路二十五號經營蚵仔煎小吃之人於八十九
        年七月十三日警方詢問時，證述她在店內目睹被告、被害人及戊○○喝酒，
        及後來被告與被害人發生口角，被告進而毆打被害人之過程。其證詞要旨如
        左（見相字卷第十二－十四頁）：
　　　　1.伊是於新社鄉○○路二五號經營蚵仔煎店，張耀宗是於八十九年七月十二
          日二十三時三十分與戊○○、庚○○共三人一起到伊店內消費喝酒，他們
          三人到伊店內消費的時候，很明顯都已經有醉意，看起來已經都喝過酒，
          他們到伊店內點了三份蚵仔煎、三份蚵仔鍊湯及四瓶玻璃瓶裝啤酒，另外
          他們三人外帶二瓶參茸酒到店內喝，他們三人到伊店內喝酒的消費的時候
          ，已經有醉意，蘇振耀與死者張耀宗不知何故二人發生口角，當時庚○○
          拿桌上白鐵製煙灰缸打張耀宗頭部，當時死者張耀宗就跪在地上一直向蘇
          振輝道歉，後來庚○○走到店外叫張耀宗先行回家，死者張耀宗不走，蘇
          振輝就又一直用拳頭毆打張耀宗及用腳踢打張耀宗，一直打到張耀宗倒在
          地上爬不起來。張耀宗可能是喝醉了，當時戊○○已經醉坐在椅子上不醒
          不事，後來庚○○叫伊代叫計程車來載他們三人，計程車來的時候，蘇振
          輝與死者張耀宗就一起抬戊○○出去店外要坐車，當時計程車司機看到他
          們三人酒醉就開車走了，不想載他們三人，後來戊○○就醉倒在地上睡覺
          。當時伊看到死者張耀宗的右眼角有受傷流血，死者張耀宗被打到倒在地
          上不醒人事爬不起來，可能是喝醉了。
        2.當時約十三日凌晨一時三十分左右，伊有騎機車親自到分駐所報案，蘇振
          輝當時看到警察來處理的時候，還責備伊為什麼要報案，當時警方到達現
          場時，發現戊○○與死者張耀宗倒在地上，就把戊○○及張耀宗護送回家
  ，另外庚○○就自行騎機車隨後離開。
        3.伊只認識戊○○，因為戊○○經常到伊店裏消費認識的，跟戊○○只是客
          人關係不是朋友，其他庚○○及張耀宗二人伊不認識，沒來消費過。
      (2)證人己○○所證述被告持以毆打被害人頭部之鐵製煙灰缸一個，業據證人劉
        鳳悌於警詢時提出在案可憑（參相字卷第十四頁）。
      (3)證人己○○於八十九年七月十三日同日再受檢察官偵訊時，又具結證述左列
        情節（見相字卷第二四－二五頁），核與先前警方詢問時之證詞一致：
        1.伊於八十九年七月十三日警訊筆錄實，伊有看筆錄後按指印並簽名。
        2.八十九年七月十二日晚間，被告、死者及戊○○確有在伊處喝酒，被告並
          與死者發生口角，而持扣案之煙灰缸一個毆打死者。
        3.庚○○除在店內以扣案之煙灰缸一個毆打死者頭部一次外，還有在店外用
          拳頭毆打死者好幾次，都是打頭部，又有用腳踢死者的腳，死者有向蘇振
          輝跪下道歉。庚○○是先用煙灰缸打死者，又用拳頭打，再用腳踢，店內
          與店外距離約五、六公尺的地方，伊在店內均可看到，店是開放式的，當
          時伊店正要打烊，伊有到店外去，當時死者被打後有向他道歉，死者尚很
          清醒。
        4.當時戊○○已醉了不省人事，他都不知道。
        5.後來伊叫計程車，但計程車不載，是由警車護送死者及戊○○出去的，蘇
          振輝是自己騎機車離去的，當時庚○○還很清醒，會騎機車。
      (4)證人己○○於原審審理初次為證時，仍具結證述：他們一進來就一直喝酒，
        後來起糾紛，伊有看到被告用煙灰缸打死者一下，死者跪地求饒，還說頭很
        痛，後來他們出去外面爭吵，聲音很大，有吵架也有打架，當時三人中除庚○○比較清醒外，餘死者及另一位胖胖的（指戊○○）都躺在地上，當時在
        店裡時，除伊外就是他們三人；伊確實有看到死者被打倒在地上爬不起來，
        但是他後來不省人事，是毆打所致或酒醉之故，伊無法判斷；在店內是以煙
        灰缸打，在店外是以拳頭打；伊的鐵門是鋁門窗，可以看到外面，而且伊當
        時中間的鐵門沒有拉下（參原審卷第四一－四三頁）等語。核證人己○○上
        開證詞與先前警局詢問及檢察官偵訊所言者，並無矛盾。且觀諸證人即警員
        林文漢於八十九年七月十三日為檢察官偵訊時，證述我們去小吃店時，死者
        躺在店外地上，戊○○也是躺在地上，庚○○尚清醒，小吃店已關了二片門
        快打烊了，只有中間門沒關，當時庚○○要負載他們二人回去，但他騎機車
        無法護送，我們就用警車送他們二人回工寮（指張耀宗及戊○○）等語（見
        相字卷第二七頁背面），也足可佐證己○○確實可透過該店之中間門看見店
        外之事物。
　　(六)依前開證人戊○○及被告於偵查中所言者，已可確定其二人與被害人在該舞蹈
      聯誼社、蚵仔煎店喝酒時，戊○○與被害人張耀宗，或被害人張耀宗與其他第
      三者之間，並無糾紛或肢體衝突，此前(二)、(三)、(四)已經敘明。證人己○○與被
      告、被害人張耀宗又本不相識，並無可疑之動機會於案發隔日受檢、警調查時
      ，計算被告，設詞誣指。尤其，從證人己○○之證詞、扣案之鐵製煙灰缸一個
      及被告前開受檢察官偵訊時之供述加以比對後，更可見被告於偵訊時所自白曾
      與被害人張耀宗發生爭執，並有在蚵仔煎店內以煙灰缸打擊被害人張耀宗之頭
      部一次，也有用腳踢被害人張耀宗兩下，後來被害人張耀宗曾向他下跪等語屬
      實，而足彰顯證人己○○的確據實陳述她在店內所目睹之場景，並未陷害被告
      。本院因認證人己○○前述各次不利於被告之證詞，可信性無虞，適合採為本
      件判斷之依據。抑有進者，證人己○○於偵查中，案發之翌日，即證述她親見
      被告在店外以拳頭多次朝被害人頭部施暴之語；此與日後法醫解剖鑑定被害人
      張耀宗頭部多處遭到軟性鈍器物打擊，進食後未久即發生死亡等結果，完全不
      謀而合；亦與法務部法醫研究所鑑定被害人張耀宗主要顱內出血之致死因雖有
      可能在頭部受撞擊傷（如拳頭及煙灰缸敲擊頭部）致顱內挫創再致倒地加重顱
      內對撞傷、顱內出血之可能性，惟被害人頭部受創致顱內出血之病理變化甚明
      顯，被害人經解剖似無其他明顯生前其他疾病之病理病變一節亦相吻合。若非
      事實，何以致之？換言之，被告應有於八十九年七月十二日二十三時三十分許
      至翌日凌晨一時許之間，先在該蚵仔煎店內持煙灰缸一個打擊被害人張耀宗左
      眼上方之頭部一次，接續在店外，又以拳頭對被害人張耀宗之頭部密集地施暴
      多次可堪認定。
    (七)被告雖質疑己○○證詞之可信性，於本案審理多時後，方謂證人己○○之夫兄
      、其夫當日均在場曾與被害人發生糾紛，己○○之夫兄還曾於八十九年七月十
      三日前往新社分駐所向警方關心此案。但證人即承辦警員劉聰義、乙○○均向
      原審證稱此案並未查悉被害人生前曾與被告以外之第三者發生衝突；證人劉聰
      義並證稱：八十九年七月十二日當晚伊值夜班，一直到隔天接獲報案，前去處
      理，伊到達現場時，戊○○及被告仍睡在工寮內，死者陳屍在外，直到後來為
      被告製作調查筆錄，其間均無任何人前來了解案情等語（見原審卷第一０九－
      一一０頁）。警員劉聰義、乙○○之證詞，再次呼應前(四)所已得證其三人在該
      舞蹈聯誼社、蚵仔煎店喝酒時，戊○○與被害人，或被害人與其他第三者之間
      ，並無糾紛或肢體衝突之事實；且使被告上開援己○○之夫、夫兄而質疑其證
      詞證明力之舉，無能為被告有利之認定。
    (八)至被告雖辯稱伊並未在店外，以拳頭毆打被害人張耀宗頭部置辯，並請本院向
      臺灣臺中看守所函調被告於八十九年七月十三日入所時之新收收容人內外傷紀
      錄表及健康檢查表，證明被告於案發翌日後進入看守所時，手部並未有受傷之
      情形，雖此經本院向臺灣臺中看守所函查結果，據回覆稱：「據新收容人內外
      傷紀錄表之記載，其於入所時僅有頭部及右膝之舊疤」，有該所九十三年三月
      二十九日中所坤衛字第○九三○○○一四五六號函及新收收容人內外傷記錄表
      、被告健康檢查表各一紙附卷可參（參本院卷第五四－五六頁），然稽之上揭
      新收收容人內外傷記錄表所載有病或內傷記錄，乃係自述之情形，則苟被告未
      自述其手部有何受傷情形，則未必載明於該紀錄表之上，且如前所述，被告乃
      係持煙灰缸打擊被害人張耀宗頭部一次，又以拳頭對被害人張耀宗頭部施暴，
      則被告係以煙灰缸或拳頭毆打被害人頭部，均有施力之情形，又以人之頭部係
      人之要害，係脆弱不堪攻擊之器官，雖外部傷害不明顯，但顱內或已有出血之
      嚴重情形，可能為一般人從外觀上無從得知，則被告出手毆打被害人張耀宗頭
      部縱未遭致其手部受傷，但已致被害人顱內受有嚴重傷害亦甚屬可能，故此亦
      不足為被告有利之認定。
　　(九)再證人劉聰義、乙○○於檢察官偵訊時證稱：我們是先送戊○○回房內，後要
      載張耀宗至工寮門口時，他有醒了，我們有問他要送醫院否，他說不用，當時
      他講話，有帶酒意，當時話不多，當時我們有看到庚○○，他來，我們交他後
      就離開了等語（參相字卷第二七頁背面－二八頁）；嗣證人劉聰義於原審審理
      時，又具結證述：「戊○○以前就有喝酒後會躺在外面，我們有送他回去的情
      形，所以發現死者與戊○○在一起，我們就以酒醉的情形來處理，當時死者左
      眼角有外傷，我們分二次送他們回去，第一次送戊○○，第二次送死者，而被
      告較清醒，所以自己騎機車跟在我們後面回工寮。到工寮後我們有問死者是否
      送醫，當時死者已有醉意，迷迷糊糊告訴我們不必，後來庚○○就回來了，我
      們就將死者交給他。除此之外，我們沒有跟死者做任何交談」等語（參原審卷
      第四三頁）。再證人乙○○於本院行準備程序時證述：當時到現場時，看到死
      者有受傷，是在店門口那邊，當時伊記得伊看到死者的頭部外表有受傷，就是
      頭角的眉毛上方有受傷，其他部分看不出來外表有何傷痕，當時有將現場錄影
      存證，至當時地上是否有血跡，因已經很久了，伊忘記了，當時情形已經不太
      記得，伊記得有問死者，須否送醫救治，死者回答伊不用，當時只有被告比較
      清醒，其他二人都酒醉，當時死者酒醉，所以是否送醫救治之回答不甚清楚，
      伊比較記得死者頭角上方的眉毛有受傷，其餘部分從外表看不太出來，因為當
      時天色昏暗，當時被告情緒是比較激動，而被告已經喝醉酒，後來伊看到他們
      也沒有再吵架，伊當時有看到死者不知道是蹲著或跪在那邊，伊記得伊是將現
      場錄完影後，把他們載回工寮，並將酒醉的二位責付給被告，要被告好好照顧
      二位，因為那二位都已經酒醉，只有被告是清醒的，所以才叫被告照顧二位，
      ．．．在車內沒有聽到死者有呻吟或不舒服，因為伊覺得他們都已經喝醉了，
      伊是依據目測觀察，把他們當作一般酒醉處理，如果情況緊急，伊會自動送醫
      ，本件經我們詢問死者，死者說不用，所以伊就依死者的意思，將死者帶回工
      寮．．．。伊知道死者是跪著，但死者是向誰跪著伊就忘記了，．．．伊有問
      己○○，己○○說是被告拿煙灰缸毆打死者的頭部。．．．案發現場沒有檳榔
      汁，伊去己○○店裡與被告對話時，被告精神狀態清醒，講話清楚，瞭解伊講
      話的意思，行動也正常等語（參本院卷第八七至九五頁）。復參以經原審勘驗
      證人劉聰義、乙○○將被害人及戊○○護送回工寮前所拍攝之現場錄影帶，結
      果如下：「七月十二日一時十七分許，被告當時向警方稱：我現在沒有辦法開
      車，我要叫計程車送他們二人（老闆及被害人）回去，並一再向警方宣稱我會
      負責送他們二人回去，有向警方表示他們二人在睡覺；現場情形：被告（害）
      人側躺半面朝下，左眼角有血，且接近被害人之鼻子、額頭處有多處疑似血跡
      」（見原審卷第八四頁）。則從前述證人劉聰義、乙○○之證詞及原審勘驗錄
      影帶之結果，可知被告當時清醒，精神正常，並無精神耗弱之情形。
    (十)至被告雖再質疑被害人在工寮外過夜，可能有其他外力介入或因被告本身之行
      為而導致死亡之結果。但一來卷內尚乏此等事證；二來被告確有於八十九年七
      月十二日二十三時三十分許至翌日凌晨一時許之間，先在該蚵仔煎店內持煙灰
      缸一個打擊被害人左眼上方之頭部一次，接續在店外，又以拳頭對被害人之頭
      部密集地施暴多次，被告此等行為與被害人顱內出血致死之結果間，具有相當
      之因果關係，又已可從法醫解剖之鑑定報告及法務部法醫研究所函獲致獨立鮮
      明之判斷；再者，被害人為警送回工寮前已呈昏睡之現象，當時夜深，該工寮
      又位處偏僻，據此研判至被害人發生死亡之結果時止，已無其他因素中斷被告
      行為與被害人死亡結果間之相當因果關係，此應無違反經驗法則；本院乃未因
      被告此項辯解予有利之判斷。
    (十一)綜合前述，本件事證明確，被告傷害被害人張耀宗之身體，因而致張耀宗於死
      之犯行，足可認定；至被告所辯伊僅在店內有用煙灰缸打被害人一下，其他傷
      害非伊所為等諸項辯解，核與事實不符，尚非可採。
    (十二)至被告之選任辯護人聲請傳訊證人戊○○、丙○○，然經原審暨本院傳訊證人
      戊○○均未到庭，且由證人戊○○之前於警、偵訊時之證言暨證人己○○之證
      言可知，證人戊○○於案發當時已呈酒醉不省人事之狀況，故認其乃無再予傳
      訊之必要；至證人丙○○係證人己○○之夫，參以本件案發情形，已據現場目
      擊證人己○○歷經警詢、偵查、原審多次證述在案，核其所證與死者張耀宗所
      受傷勢暨法醫解剖之鑑定報告及法務部法醫研究所函覆本院結果亦相吻合，本
      院認該證人己○○之證言應堪採信一節已如前所述，此應足以為被告不利之認
      定，至證人丙○○當日究有無在現場目擊全部案發情形未經被告明確指明，從
      而本院認並無再予傳訊該證人之必要，亦此敘明。另被告選任辯護人聲請本院
      再次勘驗扣案之案發現場錄影帶，惟本院認此部分業經原審勘驗明確，至原審
      於九十年六月十三日勘驗該錄影帶時，被告當時之選任辯護人雖未到場，然該
      次審理期日，業經原審依法通知，係辯護人自己未出庭，難認該勘驗過程有何
      不當之處，且該次勘驗亦經被告到庭表示意見，難認該勘驗結果有何違誤之情
      ，故本院認無再予勘驗之必要，亦此敘明。
二、核被告庚○○所為，係犯刑法第二百七十七條第二項前段之傷害致死罪，而非公
    訴人所指同法第二百七十八條第一項之使人受重傷罪，起訴法條應予變更。原審
    判決以被告上開傷害致死犯行事證明確，依據刑事訴訟法第二百九十九條第一項
    前段、第三百條，刑法第二百七十七條第二項前段之規定，並審酌被害人四十餘
    歲即遭不測，其親人在心理上、經濟上均受害至巨，被告至今猶無與之達成和解
    ，稍事彌補，不應從輕處遇，及其犯罪之動機、目的、手段、方法、犯後態度等
    一切情狀，量處被告有期徒刑十年，並說明扣案之鐵製煙灰缸一個雖為被告犯罪
    所用之物，因非其所有，不予沒收。核其認事用法均無不合，量刑亦屬妥適。被
    告上訴以前開情詞置辯否認犯行，及辯稱有意賠償被害人家屬，惟因被害人家屬
    金額要求過高以致無法達成和解云云，據以指謫原審判決量刑過重，惟被告確有
    傷害致死犯行，已如前所述，而被告於本院審理期間仍未與被害人家屬達成民事
    和解，迄未賠償被害人家屬損失，被害人家屬處境堪憐，難認被告確有真心悔改
    之意，故其上訴核無理由，應予駁回。
據上論斷，應依刑事訴訟法第三百六十八條，判決如主文。
本案經檢察官丁○○到庭執行職務。
中      華      民      國      九十三      年      七    月    二十    日
                                   臺灣高等法院臺中分院刑事第六庭
                                         審判長法　官　李  文  雄
                                               法　官  邱  顯  祥
                                               法　官  陳  秀  
右正本證明與原本無異。
如不服本判決應於收受送達後十日內向本院提出上訴書狀，其未敘述上訴之理由者並
得於提起上訴後十日內向本院補提理由書（均須按他造當事人之人數附繕本）。
                                               書記官  巫  彥  佳
中     華     民     國     九十三     年      七      月    二十一     日
附錄本案論罪科刑法條全文：
中華民國刑法第二百七十七條 (普通傷害罪)
傷害人之身體或健康者，處三年以下有期徒刑、拘役或一千元以下罰金。
犯前項之罪因而致人於死者，處無期徒刑或七年以上有期徒刑；致重傷者，處三年以
上十年以下有期徒刑。
                                                              　　　　　Ｆ
